【裁判字號】    97,審重訴,73
【裁判日期】    971230
【裁判案由】    返還借名豋記物等
【裁判全文】
臺灣臺北地方法院民事判決            97年度審重訴字第73號
原      告  甲○○○
            丙○○
            丁○○○○○○○
共      同
訴訟代理人  陳志雄律師
被      告  乙○○○
上列當事人間請求返還借名登記物等事件，本院於民國97年12月
17 日言詞辯論終結，判決如下：
    主  文
確認原告及陳清忠、陳榮和、陳隆和、陳耀和、陳宏和、陳慶和
、陳俐臻、陳泰成、陳萱如、陳昭蓉、陳怡如，對被告就坐落臺
北市○○區○○段四小段二六○地號、二六二地號及二七○地號
土地應有部分各二分之一，有借名登記物返還請求權及不當得利
返還請求權存在。
被告應將前項土地，依財政部臺北市國稅局中華民國九十年十一
月十二日財北國稅徵字第九○○三九二六三號函辦理之禁止處分
，及法務部行政執行署臺北行政執行處中華民國九十一年八月九
日北執信九○稅執字第四○八八三之一號函辦理之查封登記，於
塗銷禁止處分及查封登記後，移轉登記為原告、被告及陳清忠、
陳榮和、陳隆和、陳耀和、陳宏和、陳慶和、陳俐臻、陳泰成、
陳萱如、陳昭蓉、陳怡如公同共有。
訴訟費用新臺幣壹拾陸萬肆仟捌佰壹拾肆元由被告負擔。
    事  實
一被告經合法通知，未於言詞辯論期日到場，核無民事訴訟法第
  386 條所列各款情形，爰依原告之聲請，由其一造辯論而為判
  決。
二原告起訴主張：原告之被繼承人陳查某生前為企業經營、土地
  買賣、銀行存款等行為，常借用或信託家人名義為股東、所有
  權人或存款人。陳查某於民國72年間購買坐落臺北市○○區○
  ○段四小段260 地號（面積173 平方公尺）、262 地號（面積
  70平方公尺）及270 地號（面積131 平方公尺）等3 筆土地（
  下稱系爭土地），亦借用原告甲○○○及被告名義登記，應有
  部分各1/2 。陳查某於82年8 月9 日去世，其與被告間之借名
  登記契約，係以當事人間之信任為基礎而成立，應類推適用民
  法第550 條前段規定，該借名登記契約因當事人一方之死亡而
  消滅，原告身為陳查某繼承人，自得依借名登記物返還請求權
  及不當得利返還請求權，請求被告將系爭土地移轉登記為陳查
  某全體繼承人公同共有。惟系爭土地現因欠稅經國稅局辦理禁
  止處分並經法務部行政執行署臺北行政執行處（下稱臺北行政
  執行處）執行查封，但國稅局曾發函同意受理陳查某繼承人以
  系爭土地抵繳遺產稅，於副本抄送臺北市士林地政事務所（下
  稱士林地政事務所）、臺北行政執行處時亦表明系爭土地辦理
  國有登記時，該函代替該局核發之遺產稅同意移轉證明書，系
  爭土地辦理國有登記時，請協助納稅義務人辦理塗銷查封登記
  。亦即於陳查某之繼承人取得移轉系爭土地所有權判決，即可
  塗銷各該禁止處分及查封登記，而辦理系爭土地移轉為國有土
  地之登記。是原告顯有提起附條件之將來給付之訴之必要，俾
  於取得法院移轉登記之判決後憑於塗銷禁止處分及查封登記，
  並登記為國有，以完成抵繳抵繳遺產稅之手續。詎被告既否認
  係借名登記，復不配合辦理系爭土地抵繳遺產稅之手續，又原
  告得否請求被告將系爭土地應有部分各1/2 移轉登記為陳查某
  之繼承人公同共有，以原告對被告是否有借名登記物返還請求
  權及不當得利返還請求權為據，故原告提起確認之訴，有法律
  上之確認利益。爰依法提起本件訴訟，並聲明：如主文第1 、
  2 項所示。
三得心證之理由：
  (一)按確認法律關係之訴，非原告有即受確認判決之法律上利益
    者，不得提起之，民事訴訟法第247 條前段定有明文。而該
    條所謂即受確認判決之法律上利益，係指因法律關係之存否
    不明確，致原告在私法上之地位有受侵害之危險，而此項危
    險得以對於被告之確認判決除去之者而言（最高法院42年台
    上字第1031號判例參照）。查原告及陳清忠、陳榮和、陳隆
    和、陳耀和、陳宏和、陳慶和、陳俐臻、陳泰成、陳萱如、
    陳昭蓉、陳怡如，就系爭土地應有部分1/2 對被告是否有借
    名登記物返還請求權及不當得利返還請求權存在，攸關原告
    是否有權請求被告將系爭土地移轉為兩造及陳清忠等公同共
    有，是原告提起本件確認之訴，揆諸首揭判例意旨，應有即
    受確認判決之法律上利益，先予敘明。
  (二)次按公同共有權利之行使，依民法第828 條第2 項規定，固
    應得公同共有人全體同意，但事實上無法得全體共有人同意
    時，如有對第三人起訴之必要，為公同共有人全體利益計，
    僅由事實上無法得其同意之公同共有人以外之其他公同共有
    人單獨或共同起訴，仍應認為當事人之適格無欠缺，司法院
    院字第1425號解釋可資參照。所謂「事實上無法得公同共有
    人之同意」，係指在一般情形下，有此事實存在，依客觀判
    斷，不能得其同意而言，如公同共有人間利益相反、或誼屬
    至親，難期其同意、或所在不明均屬之。查原告於提起本件
    訴訟前，曾於97年3 月29日以存證信函限期催告除兩造外之
    陳查某全體繼承人，請彼等表明是否同意原告對被告起訴，
    或於原告起訴後追加為原告，未獲回應。而陳清忠業已具狀
    表明不同意為原告（見本院卷第34頁）；陳榮和、陳隆和、
    陳耀和、陳宏和、陳慶和、陳俐臻為被告之子女，陳泰成、
    陳萱如、陳怡如、陳昭蓉為被告之直系姻親，亦難期彼等同
    意原告對被告起訴，應認事實上原告無法得其他公同共有人
    之同意提起本件訴訟。惟原告確有對被告提起本件訴訟之必
    要，則依前開說明，應認僅以原告三人提起本件訴訟，當事
    人適格並無欠缺。
  (三)原告主張兩造及陳清忠、陳榮和、陳隆和、陳耀和、陳宏和
    、陳慶和、陳俐臻、陳泰成、陳萱如、陳怡如、陳昭蓉均為
    陳查某之繼承人，系爭土地現登記所有人為被告及甲○○○
    ，應有部分各1/2 等情，業據原告提出戶籍謄本、陳查某及
    陳廷忠繼承系統表、土地謄本及土地所有權狀等件為證（見
    本院97年度北調字第512 號卷，下稱調字卷第66頁、第51-5
    2 頁、第8- 18 頁），堪信為真。至原告主張系爭土地係陳
    查某借用原告甲○○○及被告名義登記乙節，亦經財政部臺
    北市國稅局（下稱北市國稅局）認定系爭土地為陳查某之遺
    產，並據以課徵遺產稅，有該局遺產稅核定通知書、國稅局
    函可稽（見調字卷第19-26 頁），並有原告提出被告之子陳
    榮和於86年7 月10日所出具載明陳查某生前借用被告名義登
    記不動產等語之切結書為證（見調字卷第27頁），亦堪憑信
    。
  (四)按借名契約係無名契約之一種，民法並未明文規定其成立要
    件及效力，因其係以當事人間之信任為基礎而成立之契約，
    其性質與信託契約較為相近。信託法係於85年1 月26日公布
    ，且無溯及既往之規定，基於實體從舊原則，在信託法施行
    前成立之信託契約，並無信託法之適用，然因其性質係以當
    事人之信任為基礎，故應類推適用民法第550 條前段規定，
    信託契約關係因當事人一方之死亡而消滅。經查，本件借名
    契約之成立發生於信託法生效前，因其係以當事人間之信任
    為基礎而成立之契約，其性質與信託契約較為相近，故解釋
    上亦應類推適用民法第550 條規定，因當事人一方之死亡而
    消滅。準此，陳查某既於82年8 月9 日死亡，其與原告甲○
    ○○及被告間就系爭土地成立之借名契約應於斯時起消滅，
    被告欠缺繼續為系爭土地所有權名義人之法律上原因，身為
    陳查某繼承人之原告及陳清忠、陳榮和、陳隆和、陳耀和、
    陳宏和、陳慶和、陳俐臻、陳泰成、陳萱如、陳昭蓉、陳怡
    如，就系爭土地應有部分1/2 對被告即有借名登記物返還請
    求權及不當得利返還請求權存在，原告對此請求確認之，洵
    屬有據。
  (五)又按請求將來給付之訴，以有預為請求之必要者為限，得提
    起之，民事訴訟法第246 條著有規定。而請求附有條件者，
    如有預為請求之必要時，亦得提起將來給付之訴（最高法院
    95年度台上字第1936號判決參照）。查現登記為被告所有之
    系爭土地應有部分各1/2 為陳查某之遺產，又原告及陳清忠
    、陳榮和、陳隆和、陳耀和、陳宏和、陳慶和、陳俐臻、陳
    泰成、陳萱如、陳昭蓉、陳怡如對被告就系爭土地應有部分
    各1/2 有借名登記物返還請求權及不當得利返還請求權存在
    ，已如前述，渠等自有權請求被告將登記於其名下之系爭土
    地應有部分各1/2 ，移轉登記為陳查某之全體繼承人公同共
    有。惟前開土地應有部分因欠稅之故，業經國稅局辦理禁止
    處分並經臺北行政執行處執行查封，有土地登記謄本足憑，
    是在前開禁止處分及查封登記塗銷前，被告無法將前開土地
    之應有部分辦理移轉登記，原告對此即有預為請求之必要。
    再者，臺北市國稅局財北國稅徵字第0960261676號函文同意
    受理陳查某繼承人以系爭土地抵繳遺產稅，於副本抄送中山
    地政事務所、士林地政事務所、臺北行政執行處時亦表明：
    系爭土地辦理國有登記時，併案辦理臺北市國稅局90年11月
    12日財北國稅徵字第90039263號函辦理之禁止處分登記，本
    函代替該局核發之遺產稅同意移轉證明書，系爭土地辦理國
    有登記時，請協助納稅義務人辦理塗銷查封登記（見調字卷
    第24、25頁）。是原告請求被告於系爭土地應有部分1/2 辦
    理塗銷禁止處分及查封登記後，將之移轉登記為陳查某之全
    體繼承人公同共有，亦為可取。
  (六)綜上所述，原告訴請確認原告及陳清忠、陳榮和、陳隆和、
    陳耀和、陳宏和、陳慶和、陳俐臻、陳泰成、陳萱如、陳昭
    蓉、陳怡如就系爭土地應有部分1/2 對被告即有借名登記物
    返還請求權及不當得利返還請求權存在，並依前揭請求權請
    求判決如主文第2 項所示，為有理由，應予准許。
四訴訟費用負擔之依據：民事訴訟法第78條。
五本件訴訟費用額，依後附計算書確定如主文所示之金額。
中    華    民    國    97    年    12    月    30    日
                  民事第六庭    法  官  劉又菁
計  算  書
項      目               金  額（新臺幣）       備    註
第一審裁判費               160,984元
公示送達登報費（海外版）     3,400元
公示送達登報費                 430元
合      計                 164,814元
以上正本係照原本作成
如對本判決上訴，須於判決送達後20日內向本院提出上訴狀
中    華    民    國    97    年    12    月    30    日
                                書記官  曾靖雯


司法院資訊處製作；財團法人民間司法改革基金會備份。
